臺灣士林地方法院民事判決
                                     103年度家訴字第20號
原      告  林炳汎  
訴訟代理人  謝殷倩律師
被      告  林保汎  

            林美熔  

共      同
訴訟代理人  李岳洋律師
            郭曉丰律師
            林少尹律師
上列當事人間請求確認遺囑無效事件，本院於民國104 年2 月12
日言詞辯論終結，判決如下：
    主  文
確認兩造之被繼承人林朝揚於民國99年11月12日所立之公證遺囑
無效。
訴訟費用由被告負擔。
    事實及理由
一、本件原告起訴主張：
    ㈠原告乙○○與被告甲○○、丙○○均為林朝揚之子女，被繼承人
      林朝揚於民國100 年1 月19日往生，2 、3 週後原告突接
      獲承理法律事務所之律師函，謂兩造之父親前曾於台灣士
      林地方法院所屬民間公證人丁○○公證人事務所公證遺囑，
      由於父親走時亦屬突然，原告當時仍陷於喪痛之時，而父
      親生前未曾交待有立遺囑一事，且父親生前所受教育不高
      ，不可能有預立遺囑的想法，故原告一直置之不理，詎被
      告不念手足之情，步步進逼，先由被告甲○○於100 年間對
      原告之妻陳玉枝提起妨害自由之告訴，嗣後為了主導可能
      繼承之財產，又在原告不知情的情況下，被告甲○○偷偷向
      士林地方法院聲請對母親林秀珍為監護宣告並選定其為母
      親林秀珍的監護人，幸由承審法院職權通知原告到庭陳述
      ，原告才有機會極力爭取到與被告甲○○共同監護，無奈一
      審裁定後經雙方抗告至高等法院後，高等法院卻輕信被告
      甲○○片面之詞，而廢棄原一審裁定，改由被告甲○○單獨監
      護，本以為紛爭可以到此為止，不料被告甲○○仍不罷休，
      又於101 年8 月間提起分割遺產之訴訟（鈞院102 年度訴
      字第9 號），法院多次調解後，後經承審法官勸諭，被告
      甲○○始於102 年7 月間撤回對原告之訴訟，本以為被告已
      無計可施來謀取先父林朝揚所遺留下的遺產，不料被告甲○○又對訴外人渣打國際商業銀行天母分公司提起訴訟，案
      經法院告知訴訟後，原告始參加訴訟，因涉及如何分配先
      父林朝揚遺產之事，仍須先提起本件確認遺囑有效無效之
      訴訟。
    ㈡按公證遺囑，應指定二人以上之見證人，在公證人前口述
      遺囑意旨，由公證人筆記、宣讀、講解，經遺囑人認可後
      ，記明年、月、日，由公證人、見證人及遺囑人同行簽名
      ，民法第1191條第1 項前段定有明文。又法律行為，不依
      法定方式者，無效，亦為民法第73條前段所明定。本件作
      成前揭被繼承人林朝揚公證遺囑之公證人丁○○，於103年1
      1月6 日到庭作證，證述立遺囑人林朝揚多次來找公證人
      丁○○，表示不想分財產給原告，因為公證人向立遺囑人解
      釋有特留分的規定，所以才做成如公證書裡的內容之遺囑
      等語，則顯然在立遺囑的當天以前，公證人與立遺囑人就
      已經多次討論遺囑內容，則之前數次的討論，二位見證人
      均未參與，已非常顯然，則見證人如何能確認出自於立遺
      囑人的真意，已非無疑。再者，依見證人己○○於103 年12
      月25日之證述，其根本沒有參與公證人與立遺囑人討論的
      過程，只是在公證人開始唸遺囑給立遺囑人聽的時候，才
      開始在場，聽到公證人再問立遺囑人是不是這樣，立遺囑
      人說是，就簽名等語，則立遺囑人有無在公證人面前口述
      遺囑意旨，以及公證人如何筆記，甚至公證人有無向現場
      的人講解等等，均付之闕如，本件公證遺囑之作成，顯然
      已經欠缺法定的方式，應屬無效（最高法院100 年度台上
      字第1024號判決要旨參照）。此由證人己○○證稱：「（問
      ：請陳述本件妳見證的經過？）公證人會唸遺囑給立遺囑
      人聽，公證人再問立遺囑人是不是這樣，立遺囑人說是，
      就簽名。（問：那遺囑誰寫的？）公證人。（問：公證人
      寫遺囑時，你有在場嗎？）沒有，我不在場。（問：那你
      的意思是你是從公證人開始唸遺囑，你才過去？）對。（
      問：你沒有看到公證人在寫遺囑？）沒有，公證人在寫時
      我還是律師事務所上班。（問：你有看到立遺囑人跟公證
      人講，他要立怎樣的遺囑嗎？）沒有。」，足證在遺囑上
      簽署為見證人之一的己○○並未全程見證公證遺囑製作的過
      程，更遑論該證人在作證之初始，連續三次針對法官的問
      題，都以不記得了，時間很久了等詞搪塞，則到底見證人
      本身有無擔任見證人的資格，還是見證的當時處於心神喪
      失之類似狀態，似乎還有疑義，則本件公證遺囑，應屬無
      效。
    ㈢次按，下列之人，不得為遺囑見證人：一、未成年人。二
      、受監護或輔佐宣告之人。三、繼承人及其配偶或其直系
      血親。四、受遺贈人及其配偶或其直系血親。五、為公證
      人或代行公證職務之同居人助理人或受僱人。民法第1198
      條訂有明文。準此，見證人如有為公證人或代行公證職務
      人之同居人助理人或受僱人，均不得擔任公證遺囑之見證
      人。本件公證遺囑的見證人戊○○與己○○均多次擔任丁○○公
      證人之見證人，縱使如被告辯稱，渠等與公證人丁○○之間
      並無勞健保等資料，渠等並非受雇於丁○○公證人等等，然
      而條文所敘述者，乃是公證人之同居人助理人或受僱人，
      本不以有雇用關係為限，原告起訴時，也未指明見證人就
      是受雇人，更何況被告所辯稱者，乃是勞健保等投保資料
      ，然勞健保投保資料，僅能說是證明雇用關係是否存在之
      證明方法之一，於眾多勞工訴訟之案件裡，雇主未必替勞
      工投保勞健保，另外也有許多沒有實際僱用關係之人，為
      了享受勞保健保之好處而虛偽投保，因此被告之辯解，顯
      然並不能排除該條項之適用，況且由見證人戊○○證稱：「
      公證人那邊找不到人，就問我要不要當見證人」、「數不
      清，之前比較多的時候，可能1 個月有1 次。」，甚至在
      丁○○公證人擔任律師之98年6 月至9 月期間，見證人戊○○
      也是丁○○律師的助理，而見證人己○○也證稱是丁○○公證人
      找她過去擔任見證人的，甚至無須先行詢問律師事務所的
      主持律師，丁○○公證人就可以跳過主持律師而直接找己○○
      擔任見證人，每個月至少也會有1 次，則丁○○公證人在某
      程度上，似乎與兩位見證人之間，尚有選任指揮監督的關
      係存在，渠等縱使未在丁○○公證人處所投保勞健保，也不
      能免除其為丁○○公證人擔任助理人之情事，則本件公證遺
      囑的見證人，顯係公證人指定的，並非立遺囑人指定，見
      證人與公證人間，似存在某程度的指揮監督關係，則被告
      一再辯稱本件無民法第1198條第5 項之適用，委無可採，
      本件公證遺囑應屬無效等語，並聲明：⑴確認兩造之被繼
      承人林朝揚於民國99年11月12日所立之公證遺囑無效⑵訴
      訟費用由被告負擔。
二、被告等則以：
    ㈠原告主張被繼承人林朝揚意識不清楚、只能回答部分提問
      ，回答住址錯誤，因認被繼承人林朝揚於作成系爭遺囑時
      無意思能力。惟被繼承人林朝揚於作成公證遺囑時意思清
      楚，有回答延平北路住所之完整地址，且能與公證人順利
      對答，且被繼承人林朝揚於作成系爭公證遺囑之同日，另
      與訴外人王淑霞訂立不動產買賣契約書，並在代書周雅英
      面前簽署契約，且同時在渣打國際商業銀行股份有限公司
      天母分公司開設銀行帳戶，是被繼承人林朝揚於99年11月
      12日有意思能力無疑。而原告另指稱被告甲○○曾吵鬧逼迫
      被繼承人賣屋，及被繼承人不會處理銀行事務託原告處理
      等情，被告等均予否認。事實上，在100 年1 月19日被繼
      承人臨終時，家人親友不斷以電話聯繫原告前來見最後一
      面，原告均以工作繁忙為由拒絕，直至被繼承人頭七時才
      前來捻香，之後的移靈入殮過程，原告身為長子亦未出席
      ，被繼承人過世後之殯葬事宜，均由被告甲○○處理，原告
      身為長子，卻連父親身後事都拒絕參與，又豈能期待其負
      起照顧母親之責任。是被繼承人係生前遭原告將其拋下，
      感到失望且無法指望原告繼續照顧家裡，因此在公證人面
      前為此公證遺囑，理性將兩造母親林秀珍託付予被告甲○○
      ，並無原告所稱該公證遺囑不照顧母親之情。
    ㈡又證人即製作系爭公證遺囑之公證人丁○○於103 年11月6 
      日證稱，被繼承人林朝揚多次與證人丁○○討論遺囑內容時
      ，被繼承人林朝揚之精神狀況皆十分正常。另證人即公證
      遺囑見證人戊○○、己○○亦於103 年12月25日分別證稱，被
      繼承人林朝揚意識清楚。可知，被繼承人林朝揚意識清晰
      ，並非無意識或精神錯亂，具有完全行為能力，可為有效
      意思表示。另依系爭公證遺囑之錄影光碟，被繼承人林朝
      揚可回答自己姓名、出生日期；雖稱不記得身份證字號，
      惟公證人告知後，被繼承人林朝揚回應「那太複雜了」，
      其反應敏捷合宜，顯見其意識清晰，僅是因年事較高而記
      憶力稍差；另，被繼承人林朝揚對於住址雖經公證人稍加
      提示才得以完整對答，但過程中顯現，被繼承人林朝揚仍
      具備獨立思考能力，僅擁有老年人普遍記憶力些微退化之
      情形。再者，公證人宣讀遺囑內容時，被繼承人神情專注
      、認真聆聽，並不時以口語發出「嗯嗯」之聲音回應公證
      人；而公證人朗讀完畢後，詢問被繼承人林朝揚之意見時
      ，其以篤定積極之語氣並點頭回答「對對！是我的意思」
      ，足徵被繼承人林朝揚於系爭公證遺囑之製作過程中，意
      識清楚，縱偶有記憶模糊，參酌上開最高法院判決意旨，
      顯未達無意識或精神錯亂之程度，被繼承人林朝揚之意思
      表示自屬有效。原告雖主張系爭公證遺囑錄影光碟中，公
      證人問及被繼承人林朝揚財產分配事宜之際，被繼承人林
      朝揚曾回答小孩不要分、沒辦法分等語，故系爭公證遺囑
      並非依照被繼承人林朝揚意思做成云云。惟依證人丁○○之
      證述「乙○○的父親林朝揚來找我，是因為他不想要把財產
      分給乙○○，後來我跟他解釋有特留分的規定，他後來才改
      變心意就做成公證書裡的內容。…一開始我也有問林朝揚
      為何不想分給乙○○的原因？我印象中林朝揚說兒子不要他
      了，離開家裡面，後來也沒有回來探視父親，所以他不想
      分給乙○○，是後來我跟他解釋有特留分的規定，他後來才
      改變心意就做成公證書裡的內容。」、「都非常的正常，
      只是他那時非常生氣就是。」可知，被繼承人林朝揚於系
      爭公證遺囑錄影光碟中之意思，應係指被繼承人林朝揚先
      前和證人丁○○所談及之上開內容，即因原告乙○○對其棄之
      不顧，而不想把財產分給原告乙○○。且被繼承人於系爭公
      證遺囑錄影光碟中明確表示證人即公證人丁○○所宣讀之內
      容即為其意，是系爭公證遺囑與被繼承人林朝揚之意思，
      並無二致。
    ㈢另證人己○○對於擔任系爭公證遺囑見證人之「狀況、日期
      、經過、報酬、見證歷經時間、有無攝影、有無與立遺囑
      人說話、見證時間是白天或晚上，見證時間有無用到半小
      時」等問題，皆表示不記得。足徵證人己○○對於擔任系爭
      公證遺囑見證人乙事，已全然不復記憶；從而其證詞之憑
      信性明顯偏低，證詞應無可採。復參證人戊○○與證人己○○
      於同日皆證稱，二人係一起前往公證人事務所擔任見證人
      ，是有關二人當日見證系爭公證遺囑之所見所聞與過程，
      應以對系爭公證遺囑見證仍有印象之證人戊○○之證述為憑
      。且按，「公證遺囑，應指定二人以上之見證人，在公證
      人前口述遺囑意旨，由公證人筆記、宣讀、講解，經遺囑
      人認可後，記明年、月、日，由公證人、見證人及遺囑人
      同行簽名：遺囑人不能簽名者，由公證人將其事由記明，
      使按指印代之。」、「下列之人，不得為遺囑見證人：…
      五、為公證人或代行公證職務人之同居人助理人或受僱人
      。」，民法第1198條第1 項、民法第1198條第5 款規定甚
      明。原告以其中一名見證人將設備關閉，而推測見證人為
      公證人之助理或受雇人，系爭公證遺囑不符合法定要件而
      無效。惟查，系爭公證遺囑進行錄影之際，在場僅有公證
      人、被繼承人林朝揚、負責攝影之公證人助理與二名見證
      人等5 人。現場突有設備發出聲響干擾系爭公證遺囑之進
      行，而在場之人中，負責攝影之公證人助理顯然離該設備
      最遠而不便繞道前往處理，故由距設備較近之其中一名見
      證人代為關閉，核與常情相符。而證人丁○○、證人戊○○、
      證人己○○皆明確證述，二名見證人當時係在公證人事務所
      隔壁之律師事務所工作，且擔任見證人並無自公證人受領
      報酬，渠等非公證人之助理或受雇人，昭然明甚，原告空
      言指稱系爭公證遺囑之作成違反民法第1198條第5 款之規
      定，要無可採。況證人丁○○之證述，被繼承人林朝揚提供
      其財產資料，並告知公證人丁○○，其遺囑欲如何為之，再
      由公證人丁○○依照被繼承人林朝揚所述，進行筆記，且證
      人戊○○亦證稱，被繼承人林朝揚有向公證人講述遺囑內容
      ，證人戊○○會確認被繼承人之意思是否與公證人所為內容
      相同，顯見被繼承人林朝揚確有向公證人口述意旨，而二
      名見證人亦見聞確認系爭公證遺囑係出自被繼承人林朝揚
      之真意，與其口述意旨相符（最高法院100 年度台上字第
      1024號民事判決參照）。復參以系爭公證遺囑文末有立遺
      囑人即被繼承人林朝揚、見證人戊○○、見證人己○○、公證
      人丁○○同行簽名蓋章，並記明中華民國99年11月12日。且
      系爭公證遺囑錄影光碟中，公證人丁○○就系爭公證遺囑之
      內容，確向被繼承人林朝揚宣讀、講解。執此以觀，系爭
      公證遺囑符合民法第1191條之要式規定，至為灼然。綜上
      ，系爭公證遺囑並無悖於法定要件而無效之情事，原告主
      張委無可採等語，資為抗辯，並聲明：⑴原告之訴駁回。⑵
      訴訟費用由原告負擔。
三、按確認法律關係之訴，非原告有即受確認判決之法律上利益
    者，不得提起之，確認證書真偽或為法律關係之基礎事實存
    否之訴，亦同。前項確認法律關係基礎事實存否之訴，以原
    告不能提起他訴訟者為限。民事訴訟法第 247條定有明文。
    所謂即受確認判決之法律上利益，係指法律關係之存否不明
    確，原告主觀上認其在法律上之地位有不安之狀態存在，且
    此種不安之狀態，能以確認判決將之除去者而言，若縱經法
    院判決確認，亦不能除去其不安之狀態者，即難認有受確認
    判決之法律上利益（最高法院52年台上字第1240號判例意旨
    參照）。原告主張兩造之被繼承人林朝揚於99年11月12日所
    立之公證遺囑，因立遺囑人無遺囑能力，且不符合公證遺囑
    之要件，係無效之遺囑，但為被告等所否認，則系爭遺囑有
    效與否，涉及原告得否按應繼分比例繼承之問題，原告私法
    上之地位確有受侵害之危險，此不安之狀態得以確認判決除
    去之，是以原告提起確認系爭遺囑無效之訴，有即受確認判
    決之法律上利益，核先敘明。
四、原告主張兩造均為林朝揚之子女，被繼承人林朝揚於100 年
    1 月19日死亡，並遺有多筆不動產及銀行存款，而其先前曾
    於99年11月12日在臺灣士林地方法院所屬民間公證人丁○○事
    務所立下公證遺囑等事實，業據其提出被繼承人除戶戶籍謄
    本、繼承系統表、兩造戶籍謄本、財政部台北市國稅局遺產
    稅免稅證明書、臺灣士林地方法院所屬民間公證人丁○○事務
    所公證遺囑等件為證，並為被告等所不爭。惟原告主張上開
    被繼承人林朝揚於99年11月12日，在公證人丁○○事務所所立
    公證遺囑無效，但為被告等所否認，並以前詞置辯，則本件
    應審酌被繼承人林朝揚所立上揭公證遺囑是否符合公證遺囑
    之要件？經查：
    ㈠本件兩造之被繼承人林朝揚於99年11月12日，在本院所屬
      民間公證人丁○○事務所立下公證遺囑等情，已據原告提出
      民間公證人丁○○事務所99年度士院民公智字第0990010016
      5 號公證書及公證遺囑為證，並為被告等所不爭。且證人
      即公證人丁○○亦到庭供證該公證遺囑確為其依立遺囑人林
      朝揚之意所書立（見本院103 年11月6 日言詞辯論筆錄）
      ，堪認為為真正。
    ㈡又原告主張上揭公證遺囑有違法定要件，但為被告等所否
      認。而證人即前述公證遺囑之見證人戊○○、己○○於本院分
      別結證供稱：「（問：公證遺囑上面的簽名蓋章是你的嗎
      ？）對，這是我簽的。（問：為何去擔任本件遺囑的見證
      人？）公證人那邊找不到人，就問我要不要當見證人，因
      為公證人的事務所就在我們事務所的隔壁。（問：你以前
      有擔任過見證人嗎？）有。（問：印象中做過幾次見證人
      ？）數不清，之前比較多的時候，可能1 個月有1 次，這
      幾年都沒有了。（問：請陳述本件你的見證過程？）會事
      先叫我們過去，才開始講遺囑的內容，公證人會依遺囑人
      的要求再寫下來，寫完遺囑後會再唸給遺囑人確認，才開
      始錄影。（問：公證人在寫遺囑時，你在做什麼？）坐在
      旁邊等他們。（問：如果你的事務所有事，你會先離開嗎
      ？）不會。（問：本件現場還有那些人？）公證人的助理
      要負責錄影，公證人及遺囑人也都會在場。（問：本件己○○也有當見證人嗎？）有。（問：本件擔任見證人要多少
      時間？）約1 小時左右。（問：當天攝影的人是誰？）99
      年時應該是丁○○的助理，但他現在是否在職，我不太清楚
      。（問：本件公證遺囑的內容是否如同拍攝內容？）就跟
      公證人唸的遺囑內容是一樣的。（問：全程的時間多久？
      ）大概要1 個小時左右，因為還要討論及寫遺囑。（問：
      立遺囑人當天說過那些話？）說過那些話我不記得了，但
      他講的內容應就是遺囑的內容。（問：你在見證過程中，
      立遺囑人有無跟公證人講他遺囑的內容？）當然有，立遺
      囑人當時看起來應是意識清楚的，我記得他身體還滿硬朗
      的。」、「（問：你目前的工作？）在國有財產署北區分
      署當助理，今年2 月過去的。去年6 月我是在丁○○公證人
      事務所上班，我在丁○○公證人事務所工作1年多，在那之
      前我在誠理法律事務所工作，我在法律事務所工作約2 年
      。（問：這份遺囑上的簽名是你的嗎？）是。（問：請說
      明在何狀況下，你去擔任本件的見證人？）不記得了。（
      問：時間是99年11月12日？）不記得。（問：那你記得你
      見證本件公證遺囑的經過嗎？）不記得，因為時間真的很
      久了。（問：你99年11月12日在那裡工作？）在律師事務
      所。（問：本件是誰找你去當見證人的？）我只知道是公
      證人丁○○找我過去的，因為見證人有見證費。（問：丁○○
      為何會找你當見證人？）他沒有說理由，可是公證人事務
      所就在我們律師事務所隔壁，他問我，我就說好。（問：
      你當過見證人幾次？）1 個月至少1 次。（問：你剛說有
      報酬？）對，1 次600 元。（問：每次報酬都一樣嗎？）
      也有收過1000元。（問：誰給你報酬？）立遺囑人給我。
      （問：本件你收到多少報酬？）不記得了。（問：請陳述
      本件你見證的經過？）公證人會唸遺囑給立遺囑人聽，公
      證人再問立遺囑人是不是這樣，立遺囑人說是，就簽名。
      （問：那遺囑誰寫的？）公證人。（問：公證人寫遺囑時
      ，你有在場嗎？）沒有，我不在場。（問：那你的意思是
      你是從公證人開始唸遺囑，你才過去？）對。（問：本件
      你過去見證遺囑到你離開，共花了多少時間？）不記得。
      （問：你沒有看到公證人在寫遺囑？）沒有，公證人在寫
      時我還是律師事務所上班。（問：你有看到立遺囑人跟公
      證人講，他要立怎樣的遺囑嗎？）沒有。（問：當時另外
      1 位見證人就是戊○○？）是，當時我跟戊○○是律師事務所
      的同事，我們2 人是一起走過去公證人事務所當見證人。
      （問：後來你為何會到公證人事務所任職？）丁○○已經開
      公證人事務所，那邊的人離職了，他問我要不要過去，我
      才過去。（問：你如何知道立遺囑人講話的內容是明確的
      ？）公證人會先跟立遺囑人確認。（問：你到場之前公證
      是否已經先跟立遺囑人確認完畢？）對。」（本院103 年
      12月25日言詞辯論筆錄），可見本件至少見證人之一己○○
      係在公證人丁○○書立遺囑完成後，開始唸予立遺囑人林朝
      揚確認及簽名時，始到場見證，並未在場親見立遺囑人林
      朝揚口述遺囑意旨予公證人丁○○。被告等雖辯稱證人己○○
      到庭供證時，對於擔任公證遺囑見證人之「狀況、日期、
      經過、報酬、見證歷經時間、有無攝影、有無與立遺囑人
      說話、見證時間是白天或晚上，見證時間有無用到半小時
      」等問題，皆表示不記得，其對於擔任公證遺囑見證人乙
      事不復記憶，因認應以另一見證人戊○○所供為準，惟證人
      己○○對上開問題雖答多以不記得回復，但就本院所詢有關
      公證人寫遺囑時是否在場乙節，已明確答稱不在場，而係
      在其任職之律師事務所內工作，直到公證人開始唸遺囑時
      才到場，且公證遺囑見證人見證內容自應以見證人本人見
      證為準，自無另以他名見證人所述為憑，否則將使法條明
      訂須有「二人以上之見證人」規定形成虛設，被告等主張
      公證遺囑過程應以見證人戊○○所供為準，自不足採。
    ㈢按公證遺囑，應指定二人以上之見證人，在公證人前口述
      遺囑意旨，由公證人筆記、宣讀、講解，經遺囑人認可後
      ，記明年、月、日，由公證人、見證人及遺囑人同行簽名
      ：遺囑人不能簽名者，由公證人將其事由記明，使按指印
      代之。民法第1191條第1 項定有明文。且民法第1191條第
      1 項前段明文規定公證遺囑，應指定二人以上之見證人，
      乃在確保公證人製作之公證遺囑內容，係出於遺囑人之真
      意，本其口述意旨而作成，期遺囑生效時（遺囑人死亡後
      ），因已無法向遺囑人本人求證，得賴見證人之見證證明
      之。準此，公證遺囑見證人之見證，自不以在場見聞遺囑
      人在公證人前口述遺囑意旨，由公證人作成公證遺囑書面
      之形式過程為已足，尤應見聞確認公證遺囑內容係出自遺
      囑人之真意，與其口述遺囑意旨相符之情，始符「見證」
      之法意。倘見證人僅在場旁觀公證遺囑之作成程序，而未
      參與見聞確知公證遺囑內容係出自遺囑人之真意，與遺囑
      人口述意旨相符之情，縱其在公證遺囑上簽名見證，亦不
      生見證之效力（最高法院100 年度台上字第1024號判決參
      照）。是依上開法文意旨所示，公證遺囑之見證人於被繼
      承人為遺囑時須始終親自在場，見聞其事，並得為證明及
      簽名其上之人。查本件如前所述，立遺囑人林朝揚於99年
      11月12日，在本院所屬民間公證人丁○○事務所立公證遺囑
      時，其在公證人丁○○前口述遺囑意旨時，證人己○○顯未在
      場親自見聞，而係公證人書立遺囑完畢後，向立遺囑人林
      朝揚宣讀、講解時始到場，則其公證遺囑見證人資格即有
      不合，是系爭公證遺囑之見證人，既不足前述民法第1191
      條第1 項所規定之見證人二人數額，則系爭公證遺囑之成
      立要件即有欠缺。
五、綜上，本件原告主張系爭公證遺囑不符合民法第1191條第1
    項所定要件為可採，從而，原告請求確認系爭公證遺囑無效
    ，為有理由，應予准許。
六、據上論結：依家事事件法第51條準用民事訴訟法第78條、第
    85條第1 項前段，判決如主文。
中　　華　　民　　國　 104　　年　　3 　　月　　6 　　日
                  家事庭法　官　詹朝傑
以上正本證明與原本無異。
如對本判決上訴，應於判決送達後20日內向本院提出上訴狀。如
委任律師提起上訴者，應一併繳納上訴審判決費。
中　　華　　民　　國　 104　  年　　3 　　月　　9 　　日
                       書記官   曾韻蒔